臺灣高等法院高雄分院刑事判決　　99年度重上更(二)字第63號
上　訴　人　臺灣高雄地方法院檢察署檢察官
被　　　告　李國祥
選任辯護人　林石猛律師
　　　　　　戴敬哲律師
　　　　　　陳明良律師
上列上訴人因被告殺人未遂案件，不服臺灣高雄地方法院93年度
訴字第3097號中華民國96年3 月30日第一審判決（起訴案號：臺
灣高雄地方法院檢察署92年度偵字第20478 號），提起上訴，經
判決後，由最高法院第二次發回更審，本院判決如下：
    主  文
原判決關於殺人未遂部分撤銷。
李國祥殺人未遂，處有期徒刑伍年陸月。
    事  實
一、李國祥居住於高雄市新興區○○○路193 號銀座大廈6 樓，
    而孟憲中則在該大樓1 樓經營電玩店，李國祥之妻莊玉燕曾
    於89年間，以孟憲中唆使不詳男子搗毀大廈騎樓花圃磚牆、
    花草等公共設施為由，提出告訴（經本院於92年1 月30日以
    91 年 度上易字第1574號判決孟憲中無罪確定），孟憲中、
    李國祥彼此乃心生怨隙。民國90年9 月8 日15時左右，雙方
    在高雄市新興區○○○路189 號「界揚超商（其後更名為中
    日超商）」前，孟憲中因不滿李國祥之妻指稱其復涉嫌竊盜
    罪，而與李國祥發生爭執，雙方發生互毆扭打，過程中李國
    祥竟起殺人之犯意，持1 支類似螺絲起子之不詳尖細銳器，
    朝孟憲中心臟部位刺去，使孟憲中受有右心室穿刺傷併急性
    心包填塞及嚴重休克、與左耳穿刺傷等傷害，幸經路過計程
    車趕緊將孟憲中送醫急救，始倖免於難。
二、案經孟憲中訴由台灣高雄地方法院檢察署檢察官偵查起訴。
    理  由
壹、程序部分：
    被告、辯護人稱：「1 、告訴人在偵查中所為之陳述，未依
    法具結，不具證據能力。2 、91年2 月27日告訴人在檢察事
    務官面前所為陳述，無證據能力。3 、檢察官所引警員薛正
    忠於93年1 月13日偵訊筆錄中稱「有乙家機車店看到有兩個
    人在追逐」之陳述；茲檢察官所引用警員證詞，然薛正忠警
    員訊問該機車店，未依刑事訴訟法第41條規定製作訊問筆錄
    ，且係以某機車店之人所述為證詞，該證據為傳聞證據，依
    刑事訴訟法第159 條第1 項規定，無證據能力。4 、檢察官
    於96年1 月24日所提「補充理由暨補呈証據」書，其中所引
    薛正忠所製作之「職務報告」中所稱洪淑芬之陳述，依法該
    「職務報告」內所記載之他人陳述，為傳聞而來，依刑事訴
    訟法第159 條第1 項規定，無證據能力。5 、高雄醫學院附
    設中和紀念醫院所出具之「甲種診斷證明書」、「急診創傷
    病歷」，係事後應告訴人要求而開立，且係依病患告知所為
    ，非醫師診療過程中所製作之特信性文書，屬傳聞證據，無
    證據能力。6 、法務部法醫研究所出具之鑑定書，關於創傷
    原因之意見，僅係轉載欠缺證據能力之病歷記載，並無實際
    審視傷口，該意見僅為傳聞，無證據能力」等語。茲說明如
    下:
一、告訴人孟憲中91年2月27日在檢察事務官面前所為陳述無證
    據能力：
    按刑事訴訟法第159條之2規定：「被告以外之人於檢察事務
    官、司法警察官或司法警察調查中所為之陳述，與審判中不
    符時，其先前之陳述具有較可信之特別情況，且為證明犯罪
    事實存否所必要者，得為證據。」即明定傳聞證據之例外，
    必符合被告以外之人於檢察事務官、司法警察官、司法警察
    調查時之陳述，與審判中不符，且先前陳述具備「可信性之
    情況證據」及「必要性」之證據適格要件，始得適用上開規
    定，承認先前陳述之證據能力（最高法院99年度台上字第11
    02號號判決意旨參照）。告訴人孟憲中於91年2 月27日檢察
    事務訊問時稱90年9 月8 日李國祥在八德一路193 號拿尖刀
    刺我心臟等語，於原審、本院亦均稱90年9 月8 日遭被告持
    器具刺傷心臟等語，其所述遭被告持堅硬銳器刺傷心臟之主
    要事實之供述，與渠嗣於原審、本院審理中之陳述大致相符
    ，雖然於檢察事務官前陳述是遭尖刀刺傷，於法院審理時則
    稱是類似螺絲起子之尖銳物品，對凶器之外觀描述稍有不一
    ，然其所述遭被告執尖銳器物刺傷心臟之主要待證事項供述
    則屬同一，其於檢察事務官面前之陳述，並非證明犯罪事實
    存否所例外必要，本院自無引用之必要。
二、告訴人偵查中在檢察官面前所為陳述未經具結無證據能力：
    按證人、鑑定人依法應具結而未具結者，其證言或鑑定意見
    ，不得作為證據，刑事訴訟法第158條之3定有明文。同法第
    159 條之1 第2 項雖規定，被告以外之人於偵查中向檢察官
    所為之陳述，除顯有不可信之情況者外，得為證據。惟該被
    告以外之人於偵查中向檢察官所為之陳述，性質上仍屬傳聞
    證據，然因檢察官依法有訊問被告、證人及鑑定人之權，證
    人、鑑定人且須「具結」，而檢察官向被告以外之人所取得
    之陳述，原則上均能遵守法律規定，不致違法取供，其可信
    性極高，為兼顧理論與實務，因而規定除顯有不可信之情況
    者外，得為證據。從而被告以外之人於偵查中向檢察官所為
    之陳述，仍應依法具結，始有證據能力（最高法院94年度台
    上字第913 號判決意旨參照）。告訴人前於偵查中雖多次經
    檢察官訊問，然因其是時並未由檢察官依法命其具結後再為
    證，告訴人於偵查中檢察官面前之陳述，均因未依法具結而
    不具證據能力。
三、證人李素珍偵查中具結之證述有證據能力：
    被告以外之人於偵查中向檢察官所為陳述，除顯有不可信之
    情況者外，得為證據，刑事訴訟法第159條之1第2項定有明
    文。是被告以外之人前於偵查中已具結而為證述，除反對該
    項供述得具有證據能力之一方，已釋明「顯有不可信之情況
    」之理由外，不宜以該證人未能於審判中接受他造之反對詰
    問為由，即遽指該證人於偵查中之陳述不具證據能力。證人
    李素珍於檢察官偵查時經具結所為陳述，被告及辯護人未提
    出有何不法取供之情形，客觀上並無顯不可信之情形，證人
    李素珍於本院審訊時亦到庭作證保障被告、辯護人之詰問權
    ，其偵查中之證述，自得為證據。
四、警員薛正忠所製作之「職務報告」，屬於報案人陳述之書面
    紀錄，內容具個案性而非例行性，且其於相隔數月後方憑印
    象作成，自非屬特信性文書，被告、辯護人亦否認該文書之
    證據能力，系爭職務報告為傳聞證據，不具證據能力。
五、被告、告訴人診斷證明書、病歷、法醫研究所鑑定書有證據
    能力：
    刑事訴訟法第159條第1項規定，被告以外之人於審判外之言
    詞或書面陳述，除法律有規定者外，不得作為證據。而該條
    所謂「法律有規定者」，係指同法第159條之1至第159條之5
    及第206 條等規定。卷附法醫研究所函及鑑定書係原審法院
    依刑事訴訟法第208 條第1 項前段規定，囑託法醫研究所由
    傷勢研判凶器所提出之鑑定報告書，為同法第206 條第1 項
    鑑定人鑑定之經過及其結果之書面報告。又醫師法第12條第
    1 項規定：醫師執行業務時，應製作病歷，並簽名或蓋章及
    加註執行年、月、日。第二項規定：前項病歷，除應於首頁
    載明病人姓名、出生年、月、日、性別及住址等基本資料外
    ，其內容至少應載明下列事項：一就診日期。二主訴。檢查
    項目及結果。四診斷或病名。五治療、處置或用藥等情形。
    六其他應記載事項。因此，醫師執行醫療業務時，不論患者
    是因病尋求診療，或因特殊目的而就醫，醫師於診療過程中
    ，應依醫師法之規定，製作病歷，此一病歷之製作，均屬醫
    師於醫療業務過程中所須製作之紀錄文書，而且每一醫療行
    為均屬可分，因其接續之看診行為而構成醫療業務行為，其
    中縱有因訴訟目的，例如被毆傷而尋求醫師之治療，對醫師
    而言，仍屬其醫療業務行為之一部分，仍應依法製作病歷，
    則該病歷仍屬業務上所製作之紀錄文書，與通常之醫療行為
    所製作之病歷無殊，自屬刑事訴訟法第159 條之4 第2 款所
    稱從事業務之人於業務上所須製作之紀錄文書，而診斷證明
    書係依病歷所轉錄之證明文書，自仍屬本條項之證明文書（
    最高法院97年度台上字第666 號判決意旨參考）；故醫院出
    具之診斷證明書、病歷，係從事醫療業務之人於業務上所製
    作之證明文書，且該醫院與告訴人、被告僅係一般醫病關係
    ，亦無仇隙，客觀上亦具有相當程度之可信性，復佐以本件
    案發距今相隔多年，製作前開診斷證明書之醫師在該期間內
    所親自診療之病患不知凡幾，倘若要求渠等重新陳述被告、
    告訴人等於驗傷當時所受傷勢為何，恐有事實上之困難。本
    院審酌該等診斷證明書、病歷既為醫師於通常業務過程所須
    製作之紀錄文書，認該診斷證明書、病歷紀錄，均有證據能
    力。
貳、實體部分：
一、訊據被告李國祥固不諱言於90年9月8日有與告訴人發生肢體
    衝突之情事，惟矢口否認有殺人未遂犯行，辯稱：當天本欲
    出門參加餐會，下樓後即遭告訴人持器物追打至復興路，隨
    後由開車行經案發現場之計程車司機載走，我並未攜帶任何
    工具，更未曾持任何物品刺殺告訴人云云。
二、經查：
（一）上開事實，業據證人即告訴人孟憲中於原審、本院審理時
      指訴綦詳（原審卷1 第99-117頁、本院卷2 第6 頁），被
      告於本院前審供稱：「於90年9 月8 日14時許，我去外面
      聚餐，在復興路與八德路口轉角超商門口附近，告訴人要
      把我拖到八德一路193 號他店裡去，我用手撥開，沿著復
      興路往外走，他拿著1 支鐵鎚從後面追過來，到七賢路與
      復興路口附近的停車場，告訴人用鐵鎚打我。我只是用手
      去擋鐵鎚，之後一部計程車看到我流血，停在我前面，把
      前車門打開，我就上計程車到醫院去了」等語（本院上訴
      卷第45頁），已供承於上開時、地與告訴人發生肢體衝突
      ，隨後由駕車行經該處之計程車司機湯鴻章載送離開現場
      之情節，核與證人即告訴人孟憲中於原審、本院證述：「
      90年9 月8 日下午當時是在193 號旁超商門口，因為我與
      被告太太在案發前幾天有發生過爭執，雙方言談不愉快，
      後來被告向我揮拳，我接著反擊，雙方打了沒多久... 」
      、「90年9 月8 日確實在超商門口發生衝突，我們兩個人
      追打、互毆」、「爭執是在界揚超商門口三角窗，被刺在
      復興路上，距界揚超商有一段距離約4 、5 個店面」；以
      及證人湯鴻章於原審審理時證述「90年9 月8 日，在復興
      路、八德一路曾經有看過打架，有載1 人到陳中柱外科，
      時間不很清楚，地點應該是復興路上，靠近七賢路銀行前
      面」之情節相符，（原審卷1 第99-117頁、卷2 第160-16
      3 頁、本院上訴卷第46頁、本院卷2 第6 頁）足徵被告於
      偵、審中坦承案發當時曾在上開地點與孟憲中發生爭執，
      應屬實情。被告事後否認案發當日與告訴人有「互毆、扭
      打」，然證人孟憲中於原審證稱：雙方一直互毆並沿復興
      一路往南方向追逐等語（原審卷1 第102 頁）；被告於本
      院上訴審供稱：我下樓後即遭告訴人持工具追打至復興路
      ，隨後由開車行經案發現場之計程車司機載走等語（本院
      上訴卷第45頁）；可見被告與告訴人衝突地點並非定點一
      處，而係由高雄市○○○路193 號，經八德一路189 號「
      界揚超商」前，至八德一路與復興一路口之範圍，雙方衝
      突經過衡情亦有經過數分鐘以上時間。另證人洪淑芬於原
      審、本院審理時亦證稱：「我於90年9 月8 日有看到告訴
      人與他人發生扭打、在超商走廊外看到2 人約在2.9 公尺
      路旁扭打、2 人在原地打架，過程稍微有移動」、「我跑
      出去看到孟憲中和1 個人在那邊扭打，我趕快跑進來打電
      話給李素珍講說孟憲中在外面和人家打架，講完就掛了，
      過一下子孟憲中就走進來，他罵我你打電話給李素珍幹嘛
      ，沒幾分鐘他就自己出門走了，我要顧店沒追出去看」等
      語（原審卷2 第381 、382 、384 、386 頁，卷1 第62頁
      ，本院卷1 第166 頁），足證雙方確有扭打、互毆情事。
      被告雖辯稱：告訴人在偵查中稱遭被告在其住處樓下（或
      隔壁）之「超商門口」刺傷，於原審審判中，改稱係在「
      就是復興路的那排樓房的中間地段」（原審卷第109 頁）
      ，或稱在「東華汽車下白色自用小客車處」（原審卷第11
      4 頁），兩地有所差距，故告訴人所述不實在云云。然因
      被告與告訴人2 人於爭執下，致生一連串之互毆扭打，2
      人之位置均有所移動，已如前述，告訴人陳述之案發地點
      位置縱有不一致不精確，此並不影響其陳述之真實性；另
      證人即計程車司機湯鴻章於原審證述：伊於90年9 月8 日
      在復興路上看見有位留鬍子之人被另一人持不詳工具打的
      滿臉是血、伊就按喇叭載該名被打之人到陳中柱外科醫院
      等語（原審卷2 第160-163 頁），證人洪淑芬、湯鴻章、
      孟憲中之證述乃具有互補性之人證證據，由該證詞，已可
      認定被告與告訴人當時確有發生互毆、扭打之情事。被告
      事後辯稱: 當時未「互毆扭打」云云，核屬不實，而無足
      信。
（二）本件案發時間，告訴人固指稱為90年9 月8 日下午2 時許
      ，惟此係告訴人主觀之記憶，當下若無精確對照時間，難
      免與真實案發時間有所失出。告訴人送醫急救之時間依高
      雄醫學大學附設中和紀念醫院病歷暨診斷證明書所載為90
      年9 月8 日下午3 時40分，扣除雙方衝突前後時間，及告
      訴人、被告前往醫院之路程時間，再參諸卷附被告所提90
      年9 月8 日陳中柱外內科醫院驗傷診斷書記載推定受傷時
      間為90年9 月8 日下午3 時20分前後，而陳中柱外內科醫
      院地址為高雄市○○○路120 號，距案發地點高雄市○○
      ○路與八德一路口不遠，行車數分鐘可達；依被告所供其
      受傷後即由司機載離現場至該醫院就醫驗傷，故被告受傷
      時間為「當日下午3 時20分」許，應與事發時間接近。參
      以證人薛正忠於偵查中所證：「報案後有到現場看，下午
      3 點多發生，當時我正好是下午2 點到4 點的巡邏班」等
      語（偵卷第54頁）。則雙方發生衝突係90年9 月8 日下午
      3 時左右開始，即與告訴人送醫路途較遠，而急救之時間
      下午3 時40分，應相吻合。被告既於案發後即刻由計程車
      搭載離開，而前往附近之陳中柱外內科醫院就診，其就診
      時間為當日下午3 時20分，故2 人發生衝突時間應是當日
      下午3 點到3 時20分之間。告訴人主觀記憶之時間為90年
      9 月8 日「下午2 時」，與上開卷內相關證據資料不符，
      應係記憶有誤所致，無礙其於90年9 月8 日下午3 點至3
      點20分之間，因與被告發生爭執、互毆，因而送入高雄醫
      學大學附設中和紀念醫院急救之事實認定。
（三）證人即案發當天載被告前往就醫之計程車司機湯鴻章於原
      審審理時到庭結證供稱：案發當天，伊駕駛計程車在高雄
      市○○路上，靠近七賢路銀行前面，看見有人被追打（指
      被告），滿臉是血，伊按喇叭，該被打之人過來，伊打開
      車門讓其上車，該打人者（指告訴人）好像拿著東西，黑
      黑的，看起來像鐵製工具，朝對方頭部打，被打之人一手
      摀著頭，另一手好像拿包包的東西揮擋。伊並未看見該被
      打之人有持尖細之工具打人等語（原審卷2 第160-163 頁
      ）。證人即被告之妻莊玉燕於原審審理時到庭結證則稱：
      案發當天被告李國祥外出，去舉重協會，後來伊接獲被告
      電話，說遭孟憲中以鐵鎚追殺，頭骨破裂在醫院，要伊帶
      換洗衣物及相機去醫院，伊下樓準備騎機車時，碰見孟憲
      中走過來，向伊表示「渠討回來了」，並要伊去醫院看被
      告死了沒有，伊就騎機車離開，當時伊看孟某身體並無受
      傷等語（原審卷1 第120-127 頁、卷2 第161-163 頁）。
      然查，本件被告與告訴人孟憲中於90年9 月8 日15時許，
      在高雄市○○○路發生肢體衝突扭打，隨後被告乃由駕車
      行經該處之計程車司機湯鴻章載送離開現場之情，據證人
      湯鴻章於原審審理中證述屬實，如前所述。又據告訴人於
      原審、本院指稱：「雙方一直互毆並沿復興一路往南方向
      追逐」、「爭執是在界揚超商門口三角窗，被刺在復興路
      上」等語（原審卷1 第102 頁、本院卷2 第6 頁）；被告
      於上訴審辯稱：伊下樓後即遭告訴人持工具追打至復興路
      ，隨後由開車行經案發現場之計程車司機載走等語（上訴
      卷第45頁）；可見被告與告訴人衝突地點由高雄市○○○
      路193 號經八德一路189 號「界揚超商」前，至八德一路
      與復興一路口，雙方衝突延伸一段時間；證人洪淑芬於原
      審審理時證稱：伊於90年9 月8 日有看到告訴人與他人發
      生扭打、在超商走廊外看到2 人約在2.9 公尺路旁扭打，
      2 人在原地打架，過程稍微有移動等情（原審卷2 第381-
      384 、386 頁，原審卷1 第62頁），與告訴人所述在復興
      一路上與被告互毆，並沿復興一路往南方追逐，被告與告
      訴人發生衝突扭打、互毆等經過情形，大致相符；依計程
      車司機湯鴻章所證述，其是在高雄市○○路上靠近七賢路
      銀行前面，看見有人被追打（指被告），則湯鴻章對於復
      興路上靠近七賢路銀行該處前段被告與告訴人之間所發生
      爭執扭打情形，並無在場見聞，是其證詞尚無法作為被告
      未曾持任何利刃或兇器刺傷告訴人之有利憑據。至於證人
      即被告之妻莊玉燕所證稱接獲被告電話，說遭孟憲中以鐵
      鎚追殺等情，屬於聽聞被告之轉述，非親自見聞，該部分
      證詞自不得作為證據使用，證人莊玉燕雖又稱當時孟憲中
      走過來向伊表示渠討回來了，伊騎機車離開，當時伊看孟
      憲中身體並無受傷等語，然觀卷附高雄醫學大學附設中和
      紀念醫院孟憲中之診斷證明書其上記載孟憲中受有右心室
      穿刺傷併急性心包填塞、左耳穿刺傷等等之傷害，主要受
      傷部位應係右心室穿刺傷，足認孟憲中當時並非肢體外觀
      上受有極易辨識之傷勢，以莊玉燕為被告之妻，自當心繫
      被告之傷勢，而亟欲趕往醫院探視，其當時未能詳視告訴
      人心臟部位之傷勢，自屬可能，故不能以其未看見告訴人
      身上之傷勢即認定告訴人未受傷，證人莊玉燕之證詞亦無
      法為被告有利之認定。本件告訴人陳稱遭被告刺傷後即順
      手拿起一個木頭打，一直追到復興路才沒有體力追逐等過
      程，亦與被告所供在界揚超商處即遭告訴人堵截，掙脫後
      沿八德一路往復興一路逃走，看到告訴人沿著騎樓一直追
      過來之過程，尚稱一致，告訴人之前後陳述，顯無任何矛
      盾之處。
（四）被告於案發時、地曾與孟憲中發生爭執扭打，如前所述，
      告訴人孟憲中並指訴被告持類似螺絲起子之兇器朝伊心臟
      刺去，欲致其於死地等語；被告始終否認有持類似螺絲起
      子之銳器朝孟憲中胸前心臟部位予以刺殺之犯行，辯稱：
      當時係孟憲中持工具毆打伊，伊逃至復興路，行經該處之
      計程車司機將其載走前往就醫，當時被告係遭告訴人持鐵
      鎚追打，並搭乘計程車逃離，有計程車司機湯鴻章具結作
      證在卷，而被告刺傷告訴人此一事實並無人證可以證明，
      亦無告訴人所指之兇器扣案；證人洪淑芬又具結供述：告
      訴人進來時，我感覺告訴人像沒事一樣；醫院之急診處理
      紀錄單，記載告訴人到院時仍意識清楚，並向醫師主訴病
      情等等；由上可知，告訴人與被告發生爭執時並無遭人刺
      傷，孟憲中縱受有右心室穿刺傷併急性心包填塞及嚴重休
      克、與左耳穿刺傷之傷害，應係在伊離開告訴人去就醫後
      ，告訴人不知何故事後造成，與伊無關，醫院診斷證明書
      與法醫鑑定書均無證據之適格與價值云云。然查：
 （1）告訴人因右心室穿刺傷併急性心包填塞及嚴重休克，於90
      年9 月8 日15時40分許，經送往高雄醫學大學附設中和紀
      念醫院接受緊急手術治療，直至同年月21日方始出院一節
      ，業據證人即主治醫師邱肇基於原審到庭證述：「告訴人
      送到高醫時神智不是完全清醒，對於呼叫有反應，血壓約
      處於56-26 ，嚴重休克，胸部心窩處有穿刺外傷，經照超
      音波發現是心包膜積血，如果沒有馬上處理，病人會有危
      險。送到開刀房時已陷入深度昏迷，我們在右心室靠近冠
      狀動脈外側發現有1 個穿刺傷口，可能因為血壓低，發現
      時傷口已經不再流血，心包膜填塞的原因絕對是外傷所造
      成。我們並不知道是被什麼東西所傷，病歷上所載螺絲起
      子可能是轉述病人事後說明」等語綦詳（原審卷1 第259-
      270 頁），並有告訴人在該院病歷暨診斷證明書各1 份在
      卷可稽（偵1 卷第4 、33頁）；又依卷附法務部法醫研究
      所鑑定書所載鑑定結果為「由傷勢研判凶器可類似為螺絲
      起子或尖銳扁鑽物深度若直角插入可為單次，凶器可達十
      公分之長度即可。由病歷敘述胸部開口甚小，似無銳器扁
      鑽之刃面」，研判凶器係為「類螺絲起子或類似之凶器」
      、「由傷勢應係外力故意殺傷」，有該鑑定書在卷足憑（
      原審卷1 第200-205 頁），此判斷與告訴人歷次所指稱係
      遭被告以類似螺絲起子又很像刀子的東西所刺，對傷勢之
      說明，悉相符合；參以被告於90年9 月8 日當日亦因身體
      受有多處紅腫、瘀血等傷害，而前往陳中柱外內科醫院驗
      傷治療等情，亦有被告照片2 張及該院診斷證明書1 份在
      卷足據（發查卷第28-30 頁），則被告與告訴人互毆、扭
      打，被告於憤怒下，進而持螺絲起子或類似螺絲起子之兇
      器刺傷告訴人，亦屬合理（96年度台上字第7148號發回意
      旨意見）。
 （2）被告雖辯稱：告訴人所受之傷勢非伊所為，伊亦無持任何
      利器刺傷告訴人云云。
   1、經原審傳訊告訴人之員工即證人洪淑芬證稱：「（問：對
      方是否有拿兇器刺告訴人？）我當時距離他們很遠，已經
      記不清楚。（問：目擊情形是否二人都有出手攻搫對方？
      ）我沒有看得很清楚。現在也忘記了。（問：當時有無看
      到被告手上拿取任何東西？）時間已久，沒有印象。（問
      ：有無看到被告拿壹個尖尖長長的物品刺告訴人？）時間
      已久，想不起來」；洪淑芬於本院亦證稱：「（問：孟憲
      中身體上有無刀傷之類的？）我沒有去很注意。（問：身
      上有無流血之類的？）那麼久忘記了。」等語（原審卷2
      第380-387 、第406-412 頁、本院卷1 第166 頁）。被告
      辯稱：洪淑芬在原審庭訊曾表示「被告在場我會有壓力，
      告訴人在場我不會有壓力。」，故洪淑芬理應不可能偏頗
      被告，其對於前揭一般人終生難忘目睹殺人經過事實均表
      示「忘記」，足可推知被告並無拿1 把細長尖銳錐子，往
      其老闆身上刺之事實，只是在告訴人面前，洪淑芬不便說
      明而已云云。然證人洪淑芬於被告同在庭上時何以會有壓
      力，其心理狀態與被告有無持利器刺傷告訴人此一待證事
      項，並無法畫上等號，洪淑芬「忘記事發經過」之證言，
      屬於中性之回答，並無法作為是否有利於被告或告訴人之
      依據。被告辯稱：洪淑芬對事實經過均表示「忘記」，應
      可作為對其有利之判斷，乃失之武斷而不足採。
   2、被告又辯稱：告訴人指稱案發時間為90年9 月8 日下午2
      時，而依告訴人送醫急救之時間為90年9 月8 日下午3 時
      40分許（見高雄醫學大學附設中和紀念醫院病歷暨診斷證
      明書所載），扣除雙方衝突之前後時間及告訴人前往醫院
      急救之路程交通時間，告訴人縱受有右心室穿刺傷併急性
      心包填塞及嚴重休克之傷情，亦與2 人間發生衝突之時間
      ，已有1 個多小時之區隔，該傷勢顯與被告無關云云；然
      查，本件案發時間，告訴人固指稱為90年9 月8 日下午2
      時，惟此係告訴人主觀之記憶，已如前述，根據告訴人、
      被告之診斷證明書上有關時間之紀錄並參酌證人即警員薛
      正忠於偵查中具結所證「報案後我有到現場看，下午3 點
      發生，第1 次我和同事去現場時，雙方當事人已不在現場
      」等語。據而推算二人發生衝突時間，應在當日下午接近
      3 點至3 點20分左右。是以被告辯稱：告訴人受有右心室
      穿刺傷等傷與2 人發生衝突時間，已有1 個多小時之區隔
      ，該傷勢與被告無關云云，亦難採信；況以尖銳利器刺入
      心臟，縱刺入不深，衡情亦有生命危險，告訴人端無自己
      持利器刺入自己心臟以誣賴被告；或於與被告發生追打衝
      突後突又遭人持利器刺入心臟，告訴人竟不訴究該不詳人
      士落井下石之追殺行為反而緊咬被告持利器刺入其心臟之
      刺殺犯行之理，是被告辯稱告訴人右心室穿刺傷等傷情與
      伊無關云云，實難信為真實。本件依雙方衝突之內容及就
      診時間之判斷，已足認告訴人所受傷勢係因本次衝突所導
      致。
   3、被告再辯稱：告訴人在原審稱遭被告以「寬0.5-1 公分、
      長30公分之螺絲起子或刀子刺傷」，於上訴審又提出另把
      短於30公分之尖銳刀械；而於原審時是稱「當時被刺傷後
      就暈過去了，記不清楚，醒來後就是二天以後之事。」（
      原審卷1 第103 頁），然由高雄醫院大學附設中和紀念醫
      院出具之「急診處理記錄單」上記載，病人到院時表示「
      喘不過氣，胸口痛，跟人打架」（參該記錄單第1 頁第1
      行），顯然告訴人到醫院當時神智仍清楚，並無其所稱被
      刺後暈過去，告訴人之指訴前後不一，不能採信云云。查
      證人洪淑芬於原審、本院審訊時證稱：「告訴人回至店內
      ，進來時，我感覺告訴人像沒有事一樣」、「告訴人跟人
      打架，他走進來的樣子看起來好像是沒有異狀。」（原審
      卷2 第381-382 頁、本院卷1 第166 頁），顯見告訴人與
      被告衝突完畢，返回電玩店內時，神智尚非已陷入昏迷，
      此與高雄醫院大學附設中和紀念醫院出具之「急診處理記
      錄單」上記載，病人到院時『表示』「喘不過氣，胸口痛
      ，跟人打架。」之醫療紀錄情形相符（參該記錄單第1 頁
      第1 行），再依據診治醫師邱肇基於原審之證述：「告訴
      人送到高醫時神智不是完全清醒，對於呼叫有反應，血壓
      約處於56-26 ，嚴重休克....送到開刀房時已陷入深度昏
      迷」之情形，足認告訴人送至高雄醫學大學急診時，神智
      是由部分清醒到慢慢昏厥階段，是告訴人於原審所稱之「
      被刺傷後就暈過去了，記不清楚，醒來後就是二天以後之
      事」，應是指其到醫院急診時，就慢慢失去知覺終至昏迷
      ，其所述之昏迷經過之歷程，並無違背常情或不合理處，
      就整體經過觀察，亦無任何重大瑕疵。被告辯稱：告訴人
      先是指述被刺傷後就暈過去了，然到醫院時又表示喘不過
      氣，胸口痛，跟人打架，其指訴前後不一云云，係對告訴
      人之證詞斷章取義，被告之辯詞，顯更不足信。
   4、被告復辯稱：替告訴人醫治之醫師邱肇基於原審之證詞無
      法做為告訴人遭螺絲起子刺傷之依據，因邱肇基醫師無法
      確認傷口「刺入口」之形狀，無能力判斷兇器云云。查證
      人即邱肇基醫師於原審證稱：（問：請描述傷口形狀、寬
      度、長度？）「紀錄大概就是刺傷，這是急診的處理，我
      們在開刀房沒時間注意。急診對傷口的形狀、寬度、長度
      的紀錄不清楚」、（問：外面傷口周圍有無瘀傷？）「沒
      有特別注意」、（問：傷口是內縮或是外張？）「沒有注
      意」、（問：表皮傷到心臟傷口之間如果被器具所傷會有
      一個創管，有無注意？）「沒有注意，我們是在救命不是
      在解剖屍體」、（問：創管形狀為何？）「沒有注意」、
      （問：摘要上面有寫，是因為螺絲起子所傷？）「急診的
      病歷也有這樣說，但實際上什麼東西所傷我們並不知道，
      …螺絲起子坦白說不應該記載在摘要上」（原審卷1 第26
      1- 265頁）；然按，醫院對於外傷來醫者，審視其傷口之
      大小及形狀後，加以記載，固屬常態作法，然如受傷者當
      時有急迫危及生命之危險，救人第一，亦屬常識，本件告
      訴人送至醫院急診時，發現其胸部心窩處有穿刺外傷，經
      照超音波發現是心包膜積血，如果沒有馬上處理，病人會
      有危險，送到開刀房時已陷入深度昏迷，開刀房時，血壓
      僅處於56-26 ，嚴重休克，此已據證人即醫師邱肇基證實
      ，如前所述，則告訴人之病歷僅僅紀錄「胸口正前方有一
      『小傷口』」，衡情是救人優先，當下無法詳細丈量並紀
      錄傷口長寬深淺，時間緊急不得不然，是被告辯稱：做案
      兇器既無扣案，醫院之病歷紀錄或診斷證明書亦無詳實丈
      量傷口長寬深淺而記載，診斷證明書、病歷資料明顯不實
      云云，並不可採。
   5、至於告訴人雖陳述：「他（指被告）拿東西叉我心臟那裡
      ，當時還沒有感覺，我就順手拿一個木頭打，一直追打到
      復興路我沒有體力。」等語，一再重複刺傷後「沒有感覺
      」，被告亦辯稱：告訴人自陳胸口未感疼痛，應該未受傷
      云云。查一般人前胸遭受刺創，多會有疼痛感覺，告訴人
      當時未感到疼痛，固與常情有異。經原審囑託法務部法醫
      研究所及台灣大學醫學院所為鑑定意見均表示人體心臟遭
      受刺創後雖仍有可能有從事劇烈運動或打人等動作，但一
      般而言前胸刺創時會有疼痛感，此有法務部法醫研究所前
      開鑑定書及台灣大學醫學院鑑定案件回覆書（原審卷2 第
      2 51-253頁）在卷可證，核與證人邱肇基醫師於原審審理
      中證述「有疼痛感，這是常識」等語相符；本院乃向高雄
      醫學大學附設中和紀念醫院詢問告訴人之用藥情事，據該
      醫院於99年12月30日回函稱：告訴人於90年8 月29日到該
      醫院求診時，有給予止痛針劑注射，及開給三餐飯後服用
      三日份口服止痛藥（本院卷2 第12頁）。據上開回函，告
      訴人理應已於90年8 月31日至多90年9 月1 日服用完醫院
      所開之止痛藥，該時距本案發生日90年9 月8 日，已逾多
      日，醫院所給予之止痛劑應早已服畢，藥效亦已作用。告
      訴人自稱案發當時無疼痛感，應非上開醫院所給予之藥劑
      影響抑制疼痛感覺所致。然一般人在突發與人衝突鬥毆，
      情緒高亢之下，對胸口傷口之疼痛未於第一時間發覺，仍
      有可能，況告訴人又是漸漸失去神智而陷入昏迷，如前述
      ，對疼痛感覺遲鈍，衡情受神智漸不清楚之影響，亦屬可
      能。本件告訴人對於遭被告持尖銳利器刺傷心臟之基本事
      實陳述，前後既尚無重大歧異，與真實性無礙，尚難僅以
      告訴人所指陳有無感受疼痛之與犯罪構成要件無關之枝微
      細節，存有異於常人之反應，即遽認告訴人全部之指述均
      為不可採。
 （3）證人即醫師邱肇基於原審證稱：（問：摘要上面有寫，是
      因為螺絲起子所傷？）「急診病歷有這樣說，但實際是什
      麼東西所傷並不知道，但有可能是告訴人說的，我們沒有
      當場看到，可能是轉述病人事後說明，螺絲起子坦白說不
      應該記載在摘要上」等語（原審卷1 第264 頁），已如前
      述，證人所言「螺絲起子不應該記載在摘要上」，應是回
      應其上開告訴人究竟是由什麼東西所傷，因無親自見聞，
      故並不知情之說法，並非否定「依手術紀錄告訴人右心房
      有一穿刺傷」此一事實，告訴人確實受有前開傷勢，並無
      可疑。另依原審囑託台灣大學醫學院鑑定，據其回覆稱：
      「所附資料均無傷口大小記載且無照片可供參考；由高雄
      醫學大學附設中和紀念醫院之醫師筆錄，實無法評估為何
      種兇器造成的創口」，此有國立臺灣大學醫學院95年9 月
      18日（95）醫秘字第1131號函及其附件鑑定（諮詢）案件
      回覆書附卷可考（原審卷2 第251-253 頁）。原審曾請法
      務部法醫研究所就刺傷告訴人之兇器作鑑定，依鑑定書所
      載鑑定結果為「由傷勢研判凶器可類似為螺絲起子或尖銳
      扁鑽物深度若直角插入可為單次，凶器可達10公分之長度
      即可。由病歷所述胸部開口甚小，似無銳器扁鑽之刃面。
      」研判凶器係為『類螺絲起子或類似之凶器』、『傷勢應
      係外力故意殺傷』，此亦有該法務部法醫研究所94年4 月
      27日法醫理字第0940000755號函及其附件94法醫所醫鑑字
      第0316號法醫文書審查鑑定書附卷可按（原審卷1 第200-
      205 頁）。本院依告訴人所提呈其自認足以造成與其傷勢
      相似之兇器之尖、細螺絲起子，附隨於前函，詢問該高雄
      醫學大學附設中和紀念醫院是否符合告訴人於90年9 月8
      日15時許至醫院求診時所受傷勢？據該醫院前揭回函稱「
      …當時急診病歷中，並未對傷勢予以詳細描述，手術紀錄
      則顯示右心房有一穿刺傷，以單純縫合修補，就傷勢觀之
      ，確有可能為鈞院所附之螺絲起子所造成，然年代久遠，
      人事更迭，加以當時並無相片紀錄，是否與該螺絲起子相
      符，實難斷言」，有該院回函在卷足按（本院卷2 第12頁
      ）。依其回函就傷勢之說明，確有可能為本院所檢附之螺
      絲起子所造成，然並無法證實告訴人之傷確係「螺絲起子
      」所造成。但就告訴人右心房之穿刺傷傷勢而言，只要「
      尖銳薄利之刺器」刺之，均足可造成該傷，縱然得以造成
      該傷勢之兇器種類，例如匕首、刺刀、、螺絲起子…等，
      不一而足，無法遽而認定被告當時持用之兇器為何種兇器
      ，然被告手持類似螺絲起子或尖、細之銳利兇器刺傷告訴
      人此一事實，仍可確認，被告辯稱原鑑定機關未有勘驗「
      傷口形狀」，存有鑑定上之瑕疵云云，亦無足信。
（五）至於證人梁一新於本院前審審理時證稱：90年9月8日下午
      ，伊人在八德一路做生意，李國祥和孟憲中他們兩個打架
      ，整條路都知道，我在做生意，沒有看到他們2 人打架，
      是聽人家講他們有打架等語（本院上訴審卷第110-111 頁
      ）。則證人梁一新所述亦係聽聞他人之傳述，並非親眼所
      見，是其證詞未可逕採為證明被告犯罪成立與否之基礎。
      另證人薛正忠於本院前審證稱：90年9 月8 日我是保五總
      隊警員，至中正三路派出所支援備勤職務；當天下午我有
      受理李素珍即告訴人太太的報案並製作筆錄，還有製作一
      位證人筆錄，但是證人姓名我忘記了，這2 份筆錄我去找
      都找不到，已遺失。我在95年12月18日及96年1 月14日所
      寫的2 份職務報告內所載的事實，是根據那天他太太即李
      素珍報案陳述的內容，還有印象的，才紀錄這份職務報告
      ，沒有問洪淑芬。因為時間過很久了，我憑印象才寫這份
      職務報告，職務報告有沒有正確我也不敢確定等語（本院
      上訴卷第98-103頁），則該2 份職務報告所載之內容係證
      人薛正忠分別於95年12月18日及96年1 月14日製作，距本
      案受理、製作筆錄日期（90年9 月8 ）已長達5 年多，且
      僅依憑其就李素珍陳述所留存記憶之印象來製作，其亦無
      法確認上開2 份職務報告之內容為正確，故該職務報告亦
      不足作為被告犯罪成立與否之證據。
（六）按殺人罪與傷害罪之區別，乃以加害人有無殺意為斷，是
      法院應審酌加害人之行為動機、手段、行為人對其行為客
      觀上足以造成死亡之結果，其主觀上確信之程度如何，是
      否預見其發生而不違反其本意，及其他情況證據等綜合判
      斷，要不以兇器種類及傷痕之多少為絕對標準，亦不能因
      與被害人素不相識，原無宿怨，事出突然，即認為無殺人
      之故意。又下手之情形如何，於審究犯意方面，為重要參
      考資料，故認定被告是否有殺人犯意，自應審酌當時情況
      ，視其下手之輕重、加害之部位等，以為判斷之準據（最
      高法院90年度台上字第1808號、89年度台上字第1210號判
      決意旨參照）；查胸部為人體重要臟器所處位置，其內神
      經密佈，極其脆弱，被告持螺絲起子或類似之兇器直刺告
      訴人胸部心臟部位，造成告訴人右心室穿刺傷併急性心包
      填塞及嚴重休克，已如前述，極可能同時傷及胸部重要臟
      器，將導致生理機能嚴重受損及因大量內出血而死亡，此
      為眾所周知之事實，而被告於行為之際已年滿44歲，係一
      具相當生活閱歷之成年人，復無任何智能或精神障礙之情
      事，即難對上開事實全然諉為不知，然被告竟仍於上揭時
      、地持尖細銳利之凶器朝告訴人孟憲中的胸部直刺，致其
      受有右心室穿刺傷併急性心包填塞及嚴重休克，於90年9
      月8 日15時40分許，經送往高雄醫學大學附設中和紀念醫
      院接受緊急手術治療，直至同年月21日方始出院，足見被
      告直刺告訴人時，用力甚猛，有致告訴人於死之殺意甚明
      ，雖告訴人經即時送醫救治始未發生死亡結果，被告仍應
      負殺人未遂之罪責。綜上所述，本件告訴人孟憲中所指訴
      與被告互毆、扭打時，遭被告持兇器刺傷心臟右心室部位
      等情，尚堪採信，並有高雄醫學大學附設中和紀念醫院病
      歷暨診斷證明書等在卷可稽，被告空言否認犯行，係事後
      卸責之詞，不足採信，犯行堪以認定。
三、核被告李國祥所為，係犯刑法第271條第2項、第1項之殺人
    未遂罪。被告雖著手實施殺人行為，惟未發生侵害他人生命
    法益之結果，為未遂犯。被告行為後，刑法部分條文業於94
    年2 月2 日修正公布，並自95年7 月1 日起施行。按行為後
    法律有變更者，適用行為時之法律，但行為後之法律有利於
    行為人者，適用最有利於行為人之法律，現行刑法第2 條第
    1 項定有明文，該條文係規範行為後法律變更所生新舊法律
    比較適用之準據法，是刑法第2 條第1 項本身雖經修正，但
    無比較新舊法適用之問題，應一律適用裁判時之現行刑法第
    2 條第1 項之規定，為「從舊從輕」之比較。又新舊刑法關
    於刑之規定，雖同採從輕主義，惟比較時仍應就罪刑有關之
    共犯、未遂犯、想像競合犯、牽連犯、連續犯、結合犯，以
    及累犯加重、自首減輕暨其他法定加減原因（如身分加減）
    與加減比例等一切情形，綜其全部之結果，而為比較，再適
    用有利於行為人之法律處斷，而不得一部割裂分別適用不同
    之新舊法（最高法院24年上字第4634號判例意旨、95年第8
    次刑事庭會議決議參照），本件自應比較新舊法。被告行為
    時，關於未遂犯之處罰，修正前刑法第25條規定「已著手於
    犯罪行為之實行而不遂者，為未遂犯，未遂犯之處罰，以有
    特別規定者，為限」，修正前刑法第26條前段規定「未遂犯
    之處罰，得按既遂犯之刑減輕之」，而於95年7 月1 日刑法
    修正施行後，上開關於未遂犯之處罰，乃統一移置於修正後
    刑法第25條規定「已著手於犯罪行為之實行而不遂者，為未
    遂犯。未遂犯之處罰，以有特別規定者為限，並得按既遂犯
    之刑減輕之。」，比較上開規定，僅屬法條順序之移置，並
    無法律之變更，不生法律比較適用之問題，應逕適用刑法第
    25條之規定，按既遂犯之刑度減輕其刑；又依修正前刑法第
    64條第2 項規定：死刑減輕者為無期徒刑，或為15年以下12
    年以上有期徒刑，修正前刑法第65條第2 項規定：無期徒刑
    減輕為7 年以上有期徒刑，修正後刑法第64條第2 項規定：
    死刑減輕者為無期徒刑，修正後刑法第65條2 項規定：無期
    徒刑減輕者，為20年以下15年以上有期徒刑，比較新舊法，
    應適用較有利於被告之修正前刑法第64條第2 項、第65條第
    2 項之規定論處。
四、本件告訴人對於基本事實之陳述，前後尚無重大歧異，與真
    實性無礙，原判決以告訴人所供案發時間、地點及是否昏倒
    、如何送醫等，與犯罪構成要件無關之枝微細節，存有些微
    出入，認告訴人全部之指述均為不可採，遽對被告上開被訴
    殺人未遂部分為無罪之諭知，自有採證違背證據法則之可議
    ，公訴人上訴意旨，執此指摘原判決此部分不當，為有理由
    ，應由本院將原判決關於殺人未遂部分，予以撤銷改判；審
    酌被告為成年人，理應知悉對於任何糾紛之解決，應本諸理
    性、和平之手段與態度為之，竟僅因與告訴人存有恩怨，發
    生爭執，即持兇器刺殺告訴人之胸部要害，致告訴人因而受
    有右心室穿刺傷併急性心包填塞及嚴重休克，實有不該，惟
    被告與告訴人起先確有互毆、扭打，被告當日亦受有身體多
    處紅腫、瘀血之傷害等一切情狀，量處如主文第二項所示之
    刑。被告作案之兇器既無扣案，又非絕對應沒收之物，為免
    日後執行困難，爰不加以宣告沒收。
五、原判決對傷害部分，已判決確定，本院不予論列。
據上論結，應依刑事訴訟法第369 條第1 項前段、第364 條、第
299 條第1 項前段，刑法第2 條第1 項、第271 條第2 項、第1
項、第25條第2 項，判決如主文。
本案經檢察官呂建昌到庭執行職務。
中    華    民    國  100    年    4    月      12    日
                刑事第六庭    審判長法  官  王憲義
                                    法  官  邱永貴
                                    法  官  簡志瑩
以上正本證明與原本無異。
如不服本判決應於收受本判決後10日內向本院提出上訴書狀，其
未敘述上訴理由者，並得於提起上訴後10日內向本院補提理由書
狀（均須按他造當事人之人數附繕本）「切勿逕送上級法院」。
中    華    民    國  100    年    4    月      12    日
                                    書記官  吳新貞
附錄本判決論罪科刑法條：
中華民國刑法第271 條第1 項、第2 項
殺人者，處死刑、無期徒刑或10年以上有期徒刑。
前項之未遂犯罰之。